臺灣臺中地方法院民事判決
111年度家繼訴字第69號
原      告  遠東商業銀行股份有限公司
                      設臺北市○○區○○○路0段000號00、00樓
法定代理人  侯金英  
訴訟代理人  陳巧姿  
被      告  劉薽鎂  

兼上一人之
訴訟代理人  劉俊忠  

被      告  劉俊文  

            劉俊銘  

上列當事人間代位請求分割遺產事件，本院於民國111年5月27日
言詞辯論終結，判決如下:
    主      文
一、被告應就被繼承人劉林碧連所遺如附表一所示遺產（公同共
    有部分）辦理繼承登記。
二、被告就被繼承人劉連杉、劉林碧連所遺如附表一所示遺產，
    應依如附表一「遺產分割方法」欄所示方法予以分割。
三、訴訟費用由被告按附表二所示應繼分比例負擔。
    事實及理由
壹、程序方面：按家事訴訟事件，除本法別有規定者外，準用民
    事訴訟法之規定。家事事件法第51條定有明文。次按訴狀送
    達後，原告不得將原訴變更或追加他訴。但但被告同意、請
    求之基礎事實同一者，均不在此限，又被告於訴之變更或追
    加無異議，而為本案之言詞辯論者，視為同意變更或追加，
    民事訴訟法第255條第1項第1款、第2款、第2項分別有明定
    。本件原告起訴時，原聲明請求「被告就被繼承人劉連杉所
    遺如附表一所示遺產，及新光金股份均准予變價分割，所得
    價金按如起訴狀附表二所示應繼分比例分配。」，迭經變更
    聲明，最後於民國111年5月27日以言詞變更前開聲明為：「
    一、被告應就被繼承人劉林碧連所遺如附表一所示遺產（公
    同共有部分）辦理繼承登記。二、被告就被繼承人劉連杉、
    劉林碧連所遺如附表一所示遺產，應依如附表一『遺產分割
    方法」欄所示方法予以分割。』。」，核其所為減縮或追加
    之訴，均本於兩造為被繼承人劉連杉之繼承人，訴請分割被
    繼承人劉連杉之遺產，核與原請求之基礎事實同一，又被告
    均於該日言詞辯論時到場，對於原告上開訴之追加、變更並
    無異議，而為本案之言詞辯論等情，業經記明筆錄在卷，視
    為已同意原告前揭減縮及追加，揆諸前開規定，均無不合，
    應予准許，合先敘明。
貳、實體方面：
一、原告主張：
㈠、被告劉俊銘（下稱劉俊銘）積欠原告信用貸款及信用卡款，
    尚未全部清償完畢，原告已取得本院所核發之109年度司執
    字19478號債權憑證，且正對劉俊銘所得繼承之遺產範圍聲
    請強制執行，並經本院以109年度司執字第84218號受理在案
    。
㈡、被繼承人劉連杉（下稱被繼承人）於106年5月20日死亡，遺
    有如附表所示之遺產（下稱系爭遺產），繼承人為被告劉俊
    銘、劉薽鎂、劉俊文、劉俊忠、及劉淑如（已歿）、劉林碧
    連（已歿），均未辦理拋棄繼承，惟訂立分割遺產協議書，
    將系爭遺產，分割由被告劉薽鎂繼承5分之1，劉俊文、劉俊
    忠則各繼承5分之2，被告劉俊銘均未取得，原告已訴請撤銷
    遺產分割之債權行為及物權行為，經本院臺中簡易庭以108
    年度中簡字第2216號判決勝訴確定，並將系爭遺產回復登記
    為被繼承人公同共有。其中繼承人劉淑如於109年1月8日死
    亡，其應繼部分由母親即劉林碧連繼承，然劉林碧連亦於10
    9年12月19日死亡，其應繼部分則由被告繼承，然劉俊銘及
    其他繼承人就繼承劉林碧連所繼承系爭遺產之公同共有部分
    均尚未辦理繼承登記，且因如附表一所示之財產未分割前，
    為被告公同共有，顯然妨礙原告對劉俊銘財產之執行；此外
    ，系爭遺產並無不能分割之情形，亦無不分割之約定，劉俊
    銘為被繼承人及劉林碧連之繼承人，依法本得隨時請求分割
    遺產，卻怠於行使權利，而各公同共有人迄今無法為協議分
    割，原告乃代位劉俊銘請求全體繼承人就劉林碧連所遺系爭
    遺產公同共有部分辦理繼承登記後，就系爭遺產依如附表二
    所示之應繼分比例分割為分別共有。
㈢、並聲明：如主文第1、2項所示。
二、被告則均以：對原告請求就系爭遺產代位辦理繼承登記及分
    割部分均無意見，且均同意本件僅就系爭遺產部分為遺產分
    割裁判，但系爭遺產目前仍由被告全體共同使用，希望依被
    告應繼分比例分割為分別之方式加以分割。
三、本院之判斷：
㈠、原告主張之上開事實，業據提出本院109年度司執字第19478
    號債權憑證、本票影本、土地暨建物登記第一類、第二類謄
    本、臺中市地籍異動索引、戶籍謄本、繼承系統表等件為證
    ，並有被繼承人之稅務電子闡門財產所得調件明細表、親等
    關聯（一親等）、本院民事紀錄科查詢表、財政部中區國稅
    局民權稽徵所110年5月19日中區國稅民權服務字第11026072
    36號函暨所遺產稅免稅證明書、111年4月14日中區國稅民權
    營所字第1112605975號函暨所附遺產稅核定通知書、房屋稅
    籍證明書、臺中市中山地政事務所110年收件山普字第15060
    號登記資料、本院臺中簡易庭108年度中簡字第2216號民事
    判決、本院109司執字第84218號函、公司變更登記表在卷可
    稽；且均為被告所不爭執，堪認原告主張屬實。
㈡、按債務人怠於行使其權利時，債權人因保全債權，得以自己
    之名義，行使其權利。但專屬於債務人本身者，不在此限。
    民法第242條定有明文。而此以有保全債權之必要為前提，
    即債權人如不代位行使債務人之權利，其債權即有不能受完
    全滿足清償之虞時，債權人即有保全其債權之必要，而得行
    使代位權。查劉俊銘仍未清償積欠原告前開債務，足認原告
    之債權已有不能受完全清償之情形，自有保全債權之必要，
    又劉俊銘迄未行使遺產分割請求權，已怠於行使權利；從而
    ，原告依民法第242條規定代位行使劉俊銘之遺產分割請求
    權，洵屬有據，應予准許。
㈢、次按因繼承、強制執行、公用徵收或法院之判決，於登記前
    已取得不動產物權者，非經登記，不得處分其物權，民法第
    759條定有明文；又分割共有物，性質上為處分行為，依民
    法第759條規定，共有不動產之共有人中有人死亡時，於其
    繼承人未為繼承登記以前，固不得分割共有物。惟於訴訟中
    ，請求繼承人辦理繼承登記，並合併對全體繼承人為分割共
    有物之請求，不但符合訴訟經濟原則，亦與民法第759條及
    強制執行法第130條規定之旨趣無違（最高法院69年台上字
    第1012號判例意旨參照）。被告均尚未就系爭遺產中原由劉
    林碧連所繼承之公同共有部分辦理繼承登記，已如前述，準
    此，為求訴訟經濟，原告代位訴請分割系爭遺產，一併請求
    被告應就系爭遺產中劉林碧連所繼承之公同共有部分辦理繼
    承登記，為有理由，亦應准許，爰判決如主文第1項所示。
㈣、系爭遺產應依如附表一「遺產分割方法」欄所示方法分割：
１、按繼承人得隨時請求分割遺產，民法第1164條前段定有明文
    。又依民法第830條第2項準用民法第824條之規定，共有人
    因共有物分割之方法不能協議解決，而提起請求分割共有物
    之訴，應由法院依民法第824條命為適當之分配，不受任何
    共有人主張之拘束（最高法院84年度台上字第971號判決意
    旨參照）。次按公同共有物分割之方法，除法律另有規定外
    ，應準用關於共有物分割之規定，即依共有人協定之方法行
    之；分割之方法，不能協定決定者，法院得因任何共有人之
    聲請，命以原物分配於各共有人；或變賣共有物以價金分配
    於各共有人；或以原物為分配時，如共有人中，有不能按其
    應有部分受分配者，得以價金補償之，民法第830條第2項、
    第824第1項、第2項分別定有明文。是以法院選擇遺產分割
    之方法，應具體斟酌公平原則、各繼承人之利害關係、遺產
    之性質及價格、利用價值、經濟效用、使用現狀及各繼承人
    之意願等相關因素，以為妥適之判決。
２、本院審酌被告全體公同共有如附表一所示不動產之性質、經
    濟效用及使用現況，如僅將如附表一所示不動產，按被告全
    體如附表二所示比例分割為分別共有，渠等對於所分得之應
    有部分均得以自由單獨處分、設定負擔，對於渠等並無不利
    益情形，亦無因各繼承人所受分配之價值不同，而應由被告
    間彼此相互找補問題，且有利於原告行使權利；另衡以被告
    就系爭遺產之分割方法均主依依前開方式為分割，而原告也
    同意以前揭方式分割，從而，本院認依如附表一「遺產分割
    方法」欄所載之方法分割系爭遺產，應較符合被告全體之利
    益而適當。
四、綜上所述，原告依民法第242條、第1164條之規定，代位其
    債務人即劉俊銘請求將被告就被繼承人及劉林碧連所遺之系
    爭遺產中就劉林碧連公同共有部分辦理繼承登記後並准予分
    割，均有理由，應予准許，爰判決如主文第1項至第2項所示
    。
五、本件事證已臻明確，兩造其餘攻擊防禦方法及所舉證據，經
    本院審酌結果，核與本件判決結論均無影響，爰不一一論述
    ，附此敘明。
六、又分割遺產之訴，係固有必要共同訴訟，分割後被告均蒙其
    利，且若未經原告代位請求分割遺產，而由被告自行訴請分
    割遺產者，被告仍需依應繼分之比例負擔分割遺產事件之訴
    訟費用，是本院認本件之訴訟費用應由被告依應繼分之比例
    負擔訴訟費用，較為公允，併此說明。
七、訴訟費用負擔之依據：家事事件法第51條，民事訴訟法第78
    條、第85條第1項。
中　　華　　民　　國　　111 　年　　6 　　月　　24　　日
                  家事法庭    法  官  林士傑 
以上正本係照原本作成。
如對本判決上訴，須於判決送達後20日之不變期間內，向本院提
出上訴狀。如委任律師提起上訴者，應一併繳納上訴審裁判費。
中　　華　　民　　國　　111 　年　　6 　　月　　24　　日
                              書記官  陳盟佳
附表一：被繼承人劉連杉、劉林碧連之遺產明細暨分割方法
編號 遺產項目 遺產分割方法 １  臺中市○區○○段○0000地號土地（權利範圍：全部） 由被告依如附表二所示應繼分比例分割為分別共有 ２ 臺中市○區○○段○0000○號建物(門牌號碼：臺中市○區○○○路0號，權利範圍：全部）  
附表二：應繼分比例 
編號 繼承人姓名   應繼分比例 １ 劉俊銘 1/4 ２ 劉薽鎂 1/4 ３ 劉俊文 1/4 ４ 劉俊忠 1/4